臺灣高等法院臺中分院刑事判決　　　　95年度上訴字第1902號
上　訴　人　臺灣南投地方法院檢察署檢察官
上　訴　人
即　被　告　甲○○
上列上訴人等因被告誣告等案件，不服臺灣南投地方法院95年度
訴緝字第9號，中華民國95年7月4日第1審判決（起訴案號：臺灣
南投地方法院檢察署94年度偵字第1874號），提起上訴，本院判
決如下：
    主  文
原判決撤銷。
甲○○無罪。
    理  由
一、公訴意旨略以：上訴人即被告甲○○（下稱被告）自民國（
    下同）92年12月1日起至93年1月31日止，向乙○○承租原由
    乙○○所經營、位在南投縣鹿谷鄉之「山逸園休閒事業有限
    公司」之休閒農場（下稱山逸園）後，自行經營，約定以山
    逸園每月營業額之2成為租金。被告甲○○為增加營業收入
    ，乃自行委請不知情之廠商於92年12月1日起在山逸園旁之
    河川公地施作溫泉設施（所涉竊佔部分業經臺灣高等法院臺
    中分院以94年度上易字第677號判處有期徒刑6月確定），而
    被告甲○○明知乙○○並未聘任其擔任山逸園之總經理，且
    上開溫泉設施係其自行僱工興建，應自行支付興建溫泉設施
    之工程款、貨款，竟於施作完成後廠商向乙○○請求給付工
    程款及貨款時，因乙○○拒絕付款，被告甲○○遂基於意圖
    使乙○○受刑事處分之犯意，於93年3月15日至臺灣南投地
    方法院檢察署申告，誣稱前開溫泉設施係乙○○委託施工，
    應由乙○○負擔全部工程款與貨款，乙○○拒不支付工程款
    、貨款予施作溫泉設施之廠商，涉有背信罪嫌云云。又施作
    三羿提出給付貨款及承攬報酬之民事訴訟，由台灣南投地方
    法院以93年度投簡字第276號繫屬，被告甲○○明知前開溫
    泉設施並非乙○○委託施作，竟另基於偽證之犯意，於93年
    11月15日法院審理上開民事事件時，對「山逸園溫泉設施究
    係乙○○或甲○○自行僱工興建」之對於案情有重要關係之
    事項，供前具結，虛偽證稱：「去年（即92年）11月間，乙○○來找我，要我幫山逸園公司做溫泉設備，並且要我擔任
    總經理職務，我是經乙○○授權，去向原告（即黃金和、劉
    朝明）訂貨及請他們施工」等語。因認被告涉犯刑法第169
    條第1項之誣告罪嫌及同法第168條之偽證罪嫌。
二、按犯罪事實應依證據認定之，無證據不得認定犯罪事實，又
    不能證明被告犯罪者，應諭知無罪之判決，刑事訴訟法第15
    4條第2項，第301條第1項分別定有明文。次按誣告罪之成立
    ，以告訴人所訴被訴人之事實必須完全出於虛構為要件，若
    有出於誤會或懷疑有此事實而為申告，以致不能證明其所訴
    之事實為真實，縱被訴人不負刑責，而告訴人本缺誣告之故
    意，亦難成立誣告罪名；又誣告罪之成立，以意圖他人受刑
    事處分虛構事實而向該管公務員申告為其要件，故其所訴事
    實，雖不能證明係屬實在，而在積極方面尚無證據證明其係
    故意虛構者，仍不能遽以誣告罪論處（最高法院44年台上字
    第892號，46年台上字第927號判例參照）。申言之，誣告罪
    之成立，須行為人對事實為憑空捏造而出於虛偽為要件，亦
    即行為人須有誣告之故意，進而有申告虛構事實之行為，故
    若行為人係出於誤會、懷疑有此事實或誇大其詞而為申告或
    因公務員之推問而為不利他人之陳述，縱令所告不實或其陳
    述涉於虛偽，或被訴人不負刑責，而告訴人因本缺乏誣告之
    犯意，亦難成立誣告罪名。再偽證罪之構成，以於執行審判
    職務之公署或於檢察官偵查時對於案情有重要關係之事項，
    供前或供後具結，而為虛偽之陳述為要件，所謂虛偽之陳述
    ，係指與案件之真正事實相悖，而足以陷偵查或審判於錯誤
    之危險者而言。又所謂偽證，係指證人對於所知實情故作虛
    偽之陳述而言，不包括證人根據自己之意見所作之判斷在內
    （最高法院69年台上字第2427號、69年台上字第1506號判例
    參照）。
三、公訴意旨認被告偽證及誣告罪嫌，無非以被告於93年3月15
    日至臺灣南投地方法院檢察署申告告訴人乙○○之內容、被
    告於93年11月15日於臺灣南投地方法院93年度投簡字第276
    號民事案件所為證詞、告訴人乙○○於警詢中、偵查中及原
    審之證詞、證人陳政宏、邱玉嬌於93年度易字第441號案件
    之證詞、證人陳佩君、廖筍、蕭幼婉、李金樺、許嘉偉、丙○○、謝鴻連、石宗杰、林孟潭、劉朝明、莊錦堂等人於偵
    查中證詞及未簽署完成之契約書2紙、聲明書1紙等資料為論
    據。惟訊據被告固坦承有於92年12月1日至93年2月6日止經
    營山逸園之事實，且僱請廠商興建溫泉設施，惟矢口否認有
    何誣告及偽證之犯行，辯稱：被害人乙○○是聘請伊擔任山
    逸園總經理，溫泉設備亦是乙○○指示而鳩工興建，93年2
    月6日聲明書是乙○○要讓我經營山逸園並支付貨款，且伊
    擔任總經理期間，乙○○還有製作山逸園的廣告等語。經查
    ：
  (一)按被告以外之人，於審判外向法官所為之陳述得為證據，又
    被告以外之人，於審判外向檢察官所為之陳述，除顯有不可
    信之情況者外，得為證據，刑事訴訟法第159條之1定有明文
    。經查，證人陳佩君、廖筍、蕭幼婉、李金樺、許嘉偉、丙○○、林孟潭、劉朝明、莊錦堂、謝鴻連、石宗杰等人於檢
    察官偵查中所為之陳述，其等未曾提及檢察官在偵查時有不
    法取供之情形，並無顯不可信之情況，依上說明，其等於偵
    查中之證言自均具有證據能力。
  (二)關於被告甲○○與告訴人乙○○間就山逸園經營權於上揭期
    間是否移轉乙節，告訴人乙○○於原審證述：「被告來找我
    ，他說他觀察很多次，說地點絕對可以賺錢，我沒有空，他
    說他的理念可以賺錢，他找了我幾次，我就相信他，我就讓
    他作，因為他說他在鹿谷也在經營民宿，．．．因為他說可
    以賺錢，我想讓他試試看，當時條件是說公司讓被告經營，
    用抽成的方式，以營業額的2成交給我，其餘都歸被告」、
    「92年12月的確是把山逸園租給被告經營，不是僱用他」等
    語（見原審卷第60、61頁），告訴人乙○○主觀上認其自92
    年12月起即移轉山逸園之經營權予被告。惟被告於93年11月
    15日臺灣南投地方法院民事庭93年度投簡字第276號案件為
    證人時，供前具結，證述：「去年（即92年）11月間，乙○○來找我，要我幫山逸園公司做溫泉設備，並且要我擔任總
    經理職務，我是經乙○○授權，去向原告（即黃金和、劉朝
    明）訂貨及請他們施工」等語（見94年度他字第193號偵查
    卷第14頁），於本院供述：「我跟乙○○的關係應該比較像
    股東的關係，但是我又沒有投資，我跟他的關係，我收營利
    的百分之30，但是因公司還沒有賺錢，所以我還沒有跟他拿
    錢」、「他說我沒有跟他股東，是因為分的方式，比較像股
    東，我投資的的創意，也沒有領薪水，他請我去幫他做整頓
    ，我從頭到尾都沒有跟他租，賺錢以後的盈餘，我跟他分享
    百分之30，所有的資源、資金都是他出的沒錯，以他有20萬
    給我做工程款的預支款，如果不用現金支付, 就由我接下叫
    廠商送貨來，由我簽收做月結」等語（見本院卷第92、102
    頁），被告主觀上係認其係受僱於告訴人乙○○或合夥關係
    ，非山逸園之經營權人。是其2人主觀上就山逸園經營權是
    否移轉一節，認定已有不一。
  (四)山逸園員工多人固然於偵查中證述其等曾受僱於被告，證人
    陳佩君（山逸園員工）於偵查中證稱：「我於92年8月起受
    僱於乙○○，在山逸園擔任吧檯人員，也處理進貨事項，到
    92 年11月底，甲○○要自92年12月1日起經營，我們員工有
    開過會，乙○○、被告都有到，當時決定自12月1日起由被
    告接手來經營，以後我們的薪資及相關事宜，就由被告來主
    導，被告接手後，有任何問題都請示被告，溫泉池的設施，
    是被告接手後找人來作的，那塊土地在乙○○經營期間我們
    都未用過」等語，證人廖筍（山逸園員工）於偵查中證稱：
    「我是92年12月15日才去山逸園上班的，是被告僱用我，所
    以我的老闆是被告」等語，證人蕭幼婉（山逸園員工）於偵
    查中證稱：「我所知道的事跟陳佩君說的相同，我們知道老
    闆換成被告，蓋溫泉池的地之前乙○○有說過那是河川地，
    所以之前我們沒在用等語，證人李金樺（山逸園員工）於偵
    查中證稱：「我知道的跟陳佩君說的差不多，溫泉池是被告
    來作的，不是乙○○作的」等語，證人許嘉偉（山逸園員工
    ）證稱：我是12月才去上班的，老闆是被告」等語（見他字
    第241號偵查卷第80至83頁）；又證人丙○○（山逸園員工
    ）於偵查中證稱：「我有任職山逸園，我所知道事情如陳佩
    君所言，我還知道被告是以營業收入之百分比給乙○○作為
    租金，12月1日以後是被告經營，被告叫人來作溫泉池，我
    們廚房仍在營運」等語（見同上偵查卷第82頁），於原審亦
    證稱：「有一天乙○○告訴全部員工說從什麼時候開始山逸
    園全部由被告負責，成敗由被告負責，員工每個人發多少薪
    水我問被告，被告經營山逸園之後有增建溫泉設施，我沒有
    問過乙○○是否要施作，因為是被告在做，沒有做被告之薪
    資扣繳憑單以及薪資單」等語（見原審卷95年6月20日審判
    筆錄第4至6頁），於本院證述：「（乙○○有說被告來擔任
    什麼職務，或山逸園要以什麼方式由告經營嗎？）好像說營
    業額的錢，要給乙○○百分之3或百分之2。（這是權利金或
    租金的性質？）我不知道，我有拿錢一次給乙○○，金額大
    約是2到3萬元。（以前你說是租金？）那就是租金。（營業
    額的百分之2或百分之3要給乙○○，是誰說的？）應該是乙○○跟我說的，但是被告也知道。（多久結算一次？）應該
    是要每個月算，但是乙○○說後來才跟我結算，大概過了第
    2個月」等語（見本院卷第91、92頁）。惟對於被告與告訴
    人乙○○之間所存在之民事法關係，究竟係如被告所主張係
    其受僱於告訴人乙○○，再受委任購進溫泉設施？抑或如告
    訴人乙○○所主張，其將山逸園出租與被告？上揭證人即山
    逸園員工等並未參與2人之約定，自不能據證人等之證言遽
    認被告所供述全然不可採信。況且，陳佩君、蕭幼婉、李金
    樺、丙○○等人均為被告經營山逸園之前即已任於告訴人乙○○之員工，並未更替；被告於經營山逸園期間，山逸園員
    工陳佩君、丙○○、廖筍、蕭幼婉、李金樺、許嘉偉有部分
    薪資未獲給付，事後即由告訴人乙○○支付，此有證人等簽
    具之聲明書在卷可佐（見他字第241號偵查卷第43至49頁）
    ，聲明書固稱告訴人乙○○係代為墊付薪資，惟苟如告訴人
    乙○○所陳述其係將山逸園出租與被告經營，則積欠工薪資
    應由被告自行負責，何須由告訴人乙○○代為支付。參以證
    人丙○○於原審亦證述：「被告預支款項前，我曾打電話到
    大陸問乙○○，乙○○說決定權在我，我是裡面的總管及會
    計」等語，業經證人丙○○於原審證述明確（見原審卷第55
    頁），可知被告對於山逸園財務尚無實質指揮權力，更見被
    告與告訴人乙○○之間就經營山逸園，其2人究係基於何種
    民事法關係以定權利義務，並非明確。
  (五)證人林孟潭（溫泉設施上之竹屋包商）於偵查中證述：「是
    被告找我去施作，被告自己說山逸園會付錢，但山逸園老闆
    （指乙○○）沒說過要付錢，還欠我20幾萬元，事後才知道
    被告要我作的竹屋的位置是水利河川地，我有聽過山逸園員
    工在聊天說這些設施是被告自己做的，山逸園不付錢的，我
    沒有接觸過乙○○」等語，證人劉朝明（水電工程包商）於
    偵查中證述：「被告找我去做的，山逸園員工都叫他是總經
    理，我沒有接觸過乙○○」等語，證人莊錦堂（加熱鍋爐包
    商）於偵查中證稱：「是被告叫我去做的，對於誰付錢給我
    ，他說了3個版本，1次他說山逸園的董仔（台語）會付錢給
    我，1次他說他自己會找人投資付錢，1次又說過完年經營後
    他會給我錢，我沒有接觸過乙○○」等語（上均參他字第
    241號偵查卷第29至31頁）；又證人謝鴻連於偵查中證稱：
    「我開鹿谷大賣場賣家庭五金，我之前沒有跟山逸園作過生
    意，只有於92年12月25日、27日及93年1月1日3次被告有到
    我店裡叫貨，我只認識被告，但是沒付清，我只好去把一些
    貨搬回來」等語，證人石宗杰於偵查中證稱：我是海產店的
    業務，我送貨去山逸園，收不到貨款，我去找吧檯，陳佩君
    就說就叫我去找被告等語（上均參他字第241號卷第82至83
    頁）。惟依證人陳穎羊（山逸園董事）於93年10月11日原審
    93年度投簡字第276號給付貸款案中證述：「甲○○之前確
    實是被告公司的經理，住職期間我不清楚，當時是我二哥乙○○擔任法代」等語，證人劉朝明於同日證述：「我是幫被
    告公司做水電工程含工帶料，我都是跟被告公司的經理甲○○接洽的」等語，及證人黃金和於同日證述：「我是賣水泥
    及砂及磚塊給被告，也是被告的經理甲○○來訂貨，他也說
    施工地點為山逸園公司」等語，可知被告對外非以經營者自
    居，而係自稱為山逸園之經理人。依前開證人即廠商等證述
    情節，可見被告對外係以或曾以山逸園總經理身分僱工施作
    ，是其主觀上認應由告訴人乙○○支付貨款，亦符常情；至
    告訴人乙○○否認指示被告施作溫泉設施，並認被告係以經
    營者身分僱工施作，應由被告自行支付貨款等語，要屬被告
    與告訴人乙○○何人應負債務不履行責任之民事糾葛問題。
    況且，告訴人乙○○於原審及本院證稱：伊於93年2月前曾
    印製山逸園之月曆、消費券及製作山逸園之招牌等語，再觀
    之乙○○所印製月曆下方之照片3張（見外放證物袋），其
    一為以告訴人乙○○穿著山逸園紅衣制服為划船背景之照片
    ，其一則印有「溫泉渡假木屋」字樣之照片，並列宣傳，顯
    示外觀上告訴人乙○○對於山逸園增設溫泉設備之經營，亦
    非完全未參與。是以對於被告與告訴人乙○○之間所存在之
    民事法律關係，究竟係如被告所主張係其受僱於告訴人乙○○，再受委任購進溫泉設施？抑或如告訴人乙○○所主張，
    其將山逸園出租與被告？上揭證人即廠商並未參與2人之約
    定，亦不能據此部分證人等之證言遽認被告所供述全然不可
    採信。
  (六)被告與告訴人乙○○之間就經營山逸園究竟係基於何種民事
    法律關係，並無契約文書可資釐清，偵查卷附契約書亦未簽
    署完成，其等2人於本院審理時亦供承未簽立何契約文件；
    又證人陳政宏（告訴人之兄）於本院調閱之原審另案93年度
    第441號竊佔案雖證稱：「乙○○有將山逸園租讓給一個姓
    宋的先生（指被告）用」等語（見該卷第100頁），另證人
    邱玉嬌於該案證稱：「乙○○有將山逸園說要租給甲○○做
    」等語（見該卷第102頁），然而其等2人對於契約之具體內
    容並未能知悉供陳，亦不能據證人等之證言，為不利被告之
    認定。被告於93年2月6日與乙○○簽署聲明書（見他字第
    241號卷第41頁），觀之該聲明書之內容，載明「．．．甲○○於乙○○所有山逸園旁水利地所興築之溫泉設施，非屬
    山逸園園區一部份，該溫泉設施之權利義務及債權債務，概
    與山逸園無涉」等語。惟此聲明書乃溫泉設施完工後所書立
    ，其所以強調山逸園與溫泉設施無關之字句，乃繫因於溫泉
    設施興建之地非屬山逸園園區之產權範圍，山逸園自不負給
    付責任，故為此約定，尚無從遽此推認告訴人乙○○已移轉
    經營權予被告，自難遽為被告誣告罪之不利證據。是本件前
    案告訴人甲○○（即本案被告）所以申告告訴人乙○○涉有
    背信罪嫌，究其由乃渠等2人因山逸園經營權歸屬未明，導
    致究何人始為經營權人、何人應對外負給付貨款及工程款責
    任發生糾葛；加以告訴人乙○○並未支付薪資於被告、被告
    亦未交付租金或擔保金於告訴人乙○○，雙方復未完成承租
    經營契約書及委託經營契約書以資證明雙方之權利義務，使
    告訴人乙○○與被告關於其間私法上權利義務關係為何主觀
    認定不一所致，然告訴人乙○○既坦認被告曾與之磋商如何
    經營山逸園、惟雙方就經營條件並未完成簽署契約或再為明
    確約定，則被告主觀上認告訴人乙○○仍為經營權人、山逸
    園所生之工程款應由告訴人乙○○給付等情，即非無因。
四、綜上：(1)、被告於93年3月15日向台灣南投地方法院檢察署
    提起告訴，陳稱：「（告何人何事？）乙○○背信。（背信
    事實為何？）他開山逸園農場，請我做竹屋及溫泉設施，92
    年12月1日開始做．．．施工完後，有開始營業，而今年93
    年1月5日要去跟他請領工程款共計140幾萬，後來沒有付款
    ，導致我的下游廠商沒有辦法領到款項，所以認為他涉有背
    信。（乙○○與你關係？）我只是幫他材料，幫他執行。」
    等語（見他字第241號偵查卷第4頁），惟按刑法第342條之
    背信罪，係以「為他人處理事務，意圖為自己或第三人不法
    之利益，或損害本人之利益，而為違背其任務之行為，致生
    損害於本人之財產或其他利益者」為其構成要件，依被告告
    訴意旨，係其受告訴人乙○○委任而處理事務，並非告訴人
    乙○○受其委任處理事務，基本上與刑法背信罪之要件即屬
    有間而不該當，又被告告訴之事實，核屬其基於民事委任關
    係之請求委任人代為清償必要債務（民法第546條第2項），
    要屬民事糾葛，是以檢察官於93年9月20日年度偵字第3162
    號不起訴處分，其理由亦謂「對於清償廠商之工程費用部分
    ，然並非『被告（指本案告訴人乙○○）受告訴人（指本案
    被告）委任，而為告訴人處理事務』，縱認被告有向告訴人
    允諾由其清償工程款一情，亦僅為債務不履行之民事糾紛，
    仍與前揭刑法上之背信構成要件不符，亦無成立該罪之餘地
    。」。然而，被告所指訴其先取得告訴人乙○○授權而經營
    山逸園，並購進營業設施而積欠廠商債務，俱非出於虛構，
    其自認與告訴人乙○○之間係受僱經營關係，而主張告訴人
    乙○○應給付廠商欠款，乃本於自認之民事法律關係有所請
    求，亦非出於虛構，是其所申告核與誣告罪成立要件有別。
    (2)、被告及告訴人乙○○於臺灣南投地方法院民事庭93年度
    投簡字第276號案件，對於貨款及工程款應由何人給付乙節
    ，係各依其所認知為權利上之爭執，渠等2人自各為對己有
    利之主張以保權益，自難僅以前開證據資料，遽予認定被告
    在93年10月11日93年投簡字第276號給付貸款案中所為證述
    ，係對案情有重要關係之事項，為虛偽不實之陳述。此外，
    本院亦查無其他證據認被告有誣告或偽證情事，原審疏未詳
    查，對於被告遽為論罪科刑，尚有未洽。被告上訴意旨亦指
    摘及此，為有理由；檢察官上訴意旨指原判決量刑太輕，則
    無理由。原判決既有不當，應由本院將原判決撤銷改判，並
    依法為被告無罪之諭知。
據上論斷，應依刑事訴訟法第369條第1項前段、第364條、第301
條第1項，判決如主文。
本案經檢察官丁○○到庭執行職務。
中　　華　　民　　國　　96　　年　　1 　　月　　17　　日
            刑事第七庭    審判長法　官  林  榮  龍
                                法　官  鄭  永  玉
                                法　官  江  錫  麟
上列正本證明與原本無異。
檢察官得上訴。
被告不得上訴。
如不服本判決應於收受送達後十日內向本院提出上訴書狀，其未
敘述上訴之理由者並得於提起上訴後十日內向本院補提理由書（
均須按他造當人之人數附繕本）。
                                書記官  劉  建  智
中　　華　　民　　國　　96　　年　　1 　　月　　17　　日
